臺灣新北地方法院民事判決　　　　　　 109年度訴字第1482號
原　　　告　林惠娟　
訴訟代理人　彭德港　
　　　　　　劉添錫律師
被　　　告　郭志豪　
　　　　　　郭吳玉蘭

上　一　人
法定代理人　余美珍（即郭吳玉蘭之監護人）

上二人共同
訴訟代理人　陳泓年律師
複 代理 人　康雅婷　

上列當事人間請求分割共有物事件，本院於中華民國110年9月23
日言詞辯論終結，判決如下：
    主      文
兩造共有如附表一所示之土地及其上建物應予變賣，所得價金由
兩造按附表二所示之應有部分比例分配。
訴訟費用由兩造按附表二所示之應有部分比例分擔。
    事實及理由
一、程序方面：被告郭吳玉蘭（與被告郭志豪下合稱被告，分則
    以其姓名簡稱）因失智因素，致其對外界事物之知覺、理會
    、判斷作用及自由決定意思之能力均已嚴重受損，目前精神
    狀態已無法為意思表示或受意思表示，已達監護宣告程度，
    並經臺灣新竹地方法院於民國109年12月14日以109年度監宣
    字第230號裁定宣告其為受監護宣告之人，並選定余美珍為
    其監護人確定在案，有新竹馬偕紀念醫院整斷證明書、上列
    裁定及其確定證明書附卷可稽（見本院卷第39、209-211頁
    ），是本件郭吳玉蘭以余美珍為其法定代理人，即屬有據，
    先予敘明。
二、原告主張：
  ㈠附表一所示之不動產為兩造所共有，兩造所共有的建物無法
    原物分割，爰請求分割變賣共有物，由兩造分配價金。
  ㈡爰依民法第823條第1項前段規定，聲明求為判決：兩造共有
    如附表一所示之不動產准予變價分割，由兩造依所有權比例
    分取價金。
三、被告則以：郭志豪為郭吳玉蘭之子。附表一所示之不動產為
    被告於三十多年前即已取得，並持續管理使用迄今，被告等
    對於該不動產之感情不言可喻。原告之所以拍賣取得持分，
    實係因其他共有人之債務緣故，致使附表一所示之不動產遭
    拍賣，並由原告以新臺幣388萬元買受，但係因郭志豪常年
    不在台灣之緣故，否則事態不至於如此等語，資為抗辯。併
    為答辯聲明：原告之訴駁回。
四、本院得心證之理由：
  ㈠按「各共有人，除法令另有規定外，得隨時請求分割共有物
    。但因物之使用目的不能分割或契約訂有不分割之期限者，
    不在此限。」、「分割之方法不能協議決定，或於協議決定
    後因消滅時效完成經共有人拒絕履行者，法院得因任何共有
    人之請求，命為下列之分配：一、以原物分配於各共有人。
    但各共有人均受原物之分配顯有困難者，得將原物分配於部
    分共有人。二、原物分配顯有困難時，得變賣共有物，以價
    金分配於各共有人；或以原物之一部分分配於各共有人，他
    部分變賣，以價金分配於各共有人。」，民法第823條第1項
    、第824條第2項定有明文。又民法第823條第1項但書規定，
    旨在增進共有物之經濟效用，如已闢為道路或市場使用之共
    有土地或建物，因係供公眾使用，事涉公益，自應認屬因使
    用目的而不能分割。又既稱「不能分割」，當包括原物分割
    與變價分割在內；定共有物分割之方法，固可由法院自由裁
    量，但亦須以其方法適當者為限。又法院裁判分割共有物，
    須斟酌各共有人之利害關係、使用情形、共有物之性質及價
    值、經濟效用，符合公平經濟原則，其分割方法始得謂為適
    當；分割共有物究以原物分割或變價分割為適當，法院應斟
    酌當事人意願、共有物之使用情形、經濟效用及全體共有人
    之利益等情形而為適當之分割，不受共有人所主張分割方法
    之拘束（最高法院95年台上字第150號裁定意旨及90年台上
    字第1607號、88年度台上字第600號、87年度台上字第1402
    號判決意旨參照）。
  ㈡原告主張之上列事實，已據其提出與所述相符之附表一所示
    之不動產即土地、建物登記第三、一類謄本、本院不動產權
    利移轉證書、被告戶籍謄本、臺北縣政府工務局使用執照存
    根為證（見本院板橋簡易庭109年度板司調字第99號卷第17
    -51頁、第63-95頁、本院卷第251-253頁）。又附表一所示
    土地為附表一所示建物之建築基地，應隨同建物一併移轉，
    始與民法第799第5項、公寓大廈管理條例第4條第2項規定相
    符，有新北市中和地政事務所110年6月15日函附卷可稽（見
    本院卷第277-278頁），並經本院依職權調閱本院108年度司
    執字第9057號執行卷宗查明屬實，是原告依民法第823條第1
    項前段規定，請求就附表一所示不動產為裁判分割，核屬有
    據。又附表一所示土地為其上建物即附表一所示建物之建築
    基地，與該建物有移轉不可分之關係，原告一併訴請分割，
    亦無不合。
  ㈢按「稱區分所有建築物者，謂數人區分一建築物而各專有其
    一部，就專有部分有單獨所有權，並就該建築物及其附屬物
    之共同部分共有之建築物。前項專有部分，指區分所有建築
    物在構造上及使用上可獨立，且得單獨為所有權之標的者。
    共有部分，指區分所有建築物專有部分以外之其他部分及不
    屬於專有部分之附屬物。專有部分與其所屬之共有部分及其
    基地之權利，不得分離而為移轉或設定負擔。」、「專有部
    分不得與其所屬建築物共用部分之應有部分及其基地所有權
    或地上權之應有部分分離而為移轉或設定負擔。」，民法第
    799條第1項、第2項、第5項及公寓大廈管理條例第4條第2項
    定有明文。是建築物之特定部分要成為專有部分，必須具備
    構造上及使用上之獨立性，且須得單獨為所有權之標的。所
    謂構造上之獨立性，係指建築物經區分之特定部分，係公牆
    壁、樓板等建造物，與建築物之其他部分隔離，客觀上足以
    明確劃分其範圍；而於使用上之獨立性，則指建築物之特定
    部分必須可作為一建築物單獨使用而言，蓋一般建築物就其
    劃定之空間，在機能上乃係可供作住宅、店舖等社會觀念上
    一定類型之生活或事業活動場所之用，建築物經區分為特定
    部分後，該特定部分自亦須足以獨立實現一般建築物之上述
    相同機能，方能成為區分所有權客體之專有部分。建築物之
    特定部分符合構造上及使用上之獨立性後，仍須綜合判斷，
    足認該特定部分已達適合作為所有權支配客體獨立物之程度
    ，亦即不伴隨建築物之其他部分，亦具有獨立之經濟效用，
    可單獨作為交易之客體時，始得成為專有部分。是以，地籍
    測量實施規則第288條規定「已登記之建物申辦分割，以分
    割處已有定著可為分隔之樓地板或牆壁，且法令並無禁止分
    割者為限。申請建物分割，應填具申請書檢附分割位置圖說
    及編列門牌號證明文件為之。經法院判決分割者，依法院確
    定判決辦理。」要在使共有人就已登記之區分所有建物辦理
    分割後，各共有人分得之區分所有建物能符合區分所有權之
    專有部分要件。查附表一所示不動產為兩造共有，原告及郭
    志豪、郭吳玉蘭之應有部分各為三分之一，原告係因拍賣而
    登記為附表一所示不動產之共有人（即透過法院拍賣之強制
    執行程序而拍定買受取得原共有人郭志興所有附表一所示不
    動產之應有部分），附表一所示不動產為公寓大廈之1樓，
    主建物面積僅94.3平方公尺，係屬區分所有建築物，內部並
    無可完全分隔成兩部分之樓地板或牆壁，且僅有一出入門戶
    ，足見附表一所示不動產如以原物分割，各共有人分得之區
    分所有建物將無法符合區分所有權之專有部分要件，甚難由
    兩造按其應有部分各為三分之一予以公平分割。
  ㈣本院審酌附表一所示不動產為公寓大廈之1樓，主建物面積
    僅94.3平方公尺，係屬區分所有建築物，內部並無可完全分
    隔成兩部分之樓地板或牆壁，且僅有一出入門戶，原物分割
    將損其價值及經濟效用，而保持系爭房地之完整性，應最有
    利系爭房地之利用與經濟價值，則以變價分割之方式，既可
    保系爭房地之完整，且依民法第824條第7項規定，「變賣共
    有物時，除買受人為共有人外，共有人有依相同條件優先承
    買之權，有二人以上願優先承買者，以抽籤定之。」。故附
    表一所示不動產如變價分割，將來執行法院拍賣時，兩造均
    有依相同條件優先承買之權。且透過執行法院經由鑑價、詢
    價程序後，再定出最低拍賣價格拍賣之執行程序，則附表一
    所示不動產如值高價，經應買人競相出價，自可得公平之價
    格賣出，對未能買得系爭房地之共有人，亦可獲分配合理之
    金錢，應為最符合兩造利益與系爭房地經濟效用之分割方法
    。
  ㈤基上，原告請求就附表一所示之不動產為裁判分割，核屬有
    據，且以變賣附表一所示之不動產，所得價金按兩造之應有
    部分比例分配予各共有人之方式為裁判分割，較符合兩造之
    最大利益。
五、從而，原告依民法第823條第1項前段規定，請求就附表一所
    示之不動產為裁判分割，為有理由，應予准許。本院審酌上
    情認應以將附表一所示之不動產予以變賣，所得價金由兩造
    按附表二所示之應有部分比例分配之方法分割為適當，爰判
    決如主文第一項所示。末按因共有物分割、經界或其他性質
    上類似之事件涉訟，由敗訴當事人負擔訴訟費用顯失公平者
    ，法院得酌量情形，命勝訴之當事人負擔其一部，民事訴訟
    法第80條之1定有明文。本件係因分割共有物而涉訟，兩造
    之行為均可認按當時之訴訟程度，為伸張或防禦權利所必要
    ，又分割共有物之訴，乃形式形成訴訟，法院不受當事人聲
    明分割方法之拘束，故實質上並無所謂何造勝訴、敗訴之問
    題，爰審酌兩造各自因本件分割訴訟所得之利益等情，認本
    件訴訟費用，應由兩造按附表二所示之應有部分比例分擔，
    始為公平，附此敘明。
六、本件事證已臻明確，兩造其餘攻擊、防禦方法及舉證，經本
    院審酌後，認對於判決結果均無影響，爰不一一論述，併此
    指明。
七、據上論結，本件原告之訴為有理由。依民事訴訟法第80條之
    1、第85條第1項但書，判決如主文。
中    華    民    國   110    年    10    月    29    日
                  民事第七庭    法  官  楊千儀
正本係照原本作成。
如對本判決上訴，須於判決送達後20日內向本院提出上訴狀（需
按他造人數附繕本，勿逕送上級法院）。如委任律師提起上訴者
，應一併繳納上訴審裁判費，否則本院得無庸命補正，逕為裁定
駁回上訴。
中    華    民    國   110    年    10    月    29    日
                                書記官  李育真